【裁判字號】    98,上訴,568
【裁判日期】    980903
【裁判案由】    毒品危害防制條例
【裁判全文】
臺灣高等法院臺南分院刑事判決         98年度上訴字第568號
上  訴  人  臺灣臺南地方法院檢察署檢察官
被      告  甲○○
                    現另案於臺灣高雄戒治所
指定辯護人 本院公設辯護人  乙○○
上列上訴人因被告毒品危害防制條例案件，不服臺灣臺南地方法
院九十七年度訴字第一○六八號中華民國九十八年四月三日第一
審判決（起訴案號：臺灣臺南地方法院檢察署九十七年度偵字第
六四三、二四○○號），提起上訴，本院判決如下：
    主  文
上訴駁回。
    理  由
一、本件公訴意旨略以：被告甲○○基於販賣第一級毒品海洛因
    之犯意，以其位於臺南市○○街二五巷三二號住處電話00
    00000為對外販賣海洛因之聯絡工具，先後於（1）九
    十六年六月一日上午九時許、九十六年十月底上午九時許、
    九十六年十一月十七日上午九時許、九十六年十一月十九日
    十二時許，在該住處販賣海洛因與偕同丁○○前來之丙○○
    每一次一包，每包新臺幣（下同）一千元，丙○○購得毒品
    後即在該處施打。（2）自九十六年十月十五日八時起至九
    十六年十一月二十日十四時止，由丁○○打被告住處電話0
    000000號，與被告約在臺南市○○街或大武街處，多
    次販賣海洛因與丁○○（其中一次由丙○○陪同），每次一
    包一千元，前後計三十次。嗣因丙○○想戒掉毒癮，而向臺
    南市警察局第三分局自首，而供出毒品來源而查獲。因認被
    告涉犯毒品危害防制條例第四條第一項之販賣第一級毒品罪
    嫌（檢察官原起訴被告係基於集合犯意為上開犯行，嗣經公
    訴檢察官於原審九十七年七月三十日準備程序變更為被告係
    分別起意，而為上開犯行，參看原審卷一第二五頁）。
二、訊據被告甲○○固不否認與丁○○、丙○○相識，並曾於九
    十六年六月至同年十一月間與丁○○、丙○○見過面，惟矢
    口否認有何販賣第一級毒品海洛因犯行，辯稱：伊於九十六
    年四月至同年十一月住在臺南市○區○○街九八之一號一樓
    （以下簡稱被告旭日街住處），未住在精忠街住處；00－
    0000000號電話是旭日街住處電話，不是精忠街住處
    電話；丁○○、丙○○到旭日街住處大部分是找己○○，有
    一、二次是來問伊有沒有錢，要跟伊合資購買毒品，伊和他
    二人沒有在精忠街住處或臺南市○○街處見過面；丙○○是
    檢舉之人，與伊間有仇怨，證詞前後矛盾，指證不足採信；
    丁○○之證述反覆，與己○○前為男女朋友關係，立場偏頗
    ，亦不足採信；伊於九十六年四月十三日曾因重大車禍住院
    ，於九十六年四月二十一日出院後，行動不便，長距離行動
    需坐輪椅，九十六年五月更領有殘障手冊證明，當時伊無法
    騎機車，要別人載，走路要稍微扶東西，實不可能自九十六
    年六月一日起販賣毒品；又全案自丙○○於九十六年十一月
    二十日自首吸食毒品犯行後至九十六年十二月二十五日至伊
    住處搜索為止，未見有任何監聽譯文或其餘證據補強證明伊
    之犯行，若伊真有販賣毒品，一個多月之偵辦期間，應足以
    讓警方取得證明伊犯罪之證據，則單憑丁○○、丙○○之指
    述，實不足以證明伊之犯行等語。
三、按被告未經審判證明有罪確定前，推定其為無罪；又犯罪事
    實應依證據認定之，無證據不得認定犯罪事實，刑事訴訟法
    第一百五十四條第一項、第二項定有明文。次按不能證明被
    告犯罪者，應諭知無罪之判決，同法第三百零一條第一項定
    有明文。又按事實之認定，應憑證據，如未能發現相當證據
    ，或證據不足以證明，自不能以推測或擬制之方法以為裁判
    基礎，最高法院四十年台上字第八十六號判例可資參照。而
    所謂證據，係指足以證明被告有犯罪行為之積極證據而言，
    該項證據須適於為被告犯罪之證明者，始得採為斷罪之資料
    ，最高法院六十九年台上字第四九一三號判例可資參考。再
    按認定不利於被告之事實，須依積極證據，茍積極證據不足
    為不利於被告事實之認定時，即應為有利於被告之認定，更
    不必有何有利之證據，最高法院亦著有三十年上字第八一六
    號判例足參。另認定犯罪事實所憑之證據，雖不以直接證據
    為限，間接證據亦包括在內；然而無論直接或間接證據，其
    為訴訟上之證明，須於通常一般之人均不致有所懷疑，而得
    確信其為真實之程度者，始得據為有罪之認定，倘其證明尚
    未達到此一程度，而有合理之懷疑存在時，即應為被告無罪
    判決之諭知（最高法院七十六年台上字第四九八六號判例意
    旨參看）。末按檢察官就被告犯罪事實，應負舉證責任，並
    指出證明之方法，刑事訴訟法第一百六十一條第一項定有明
    文。而檢察官對被告犯罪事實應負舉證責任，並指出證明之
    方法，係指檢察官除應就被告之犯罪實負提出證據之責任外
    ，並應負說服之責任，使法官確信被告犯罪構成事實之存在
    。是以，綜上規定及說明，若刑事案件有以上之情形，而檢
    察官於起訴後，法院於公訴人蒞庭實行公訴，經法院予提出
    證據證明及說服法院之機會，而無法提出足以說服法院被告
    確有起訴之犯罪事實，依據刑事訴訟法所揭諸之「無罪推定
    原則」，自應將疑點利益歸於被告，而為被告無罪之諭知。
四、公訴人認被告甲○○涉犯上開罪行，無非係以：(一)被告於
    警詢、偵訊時供承其自九十六年五、六月起遷移至臺南市○○街二五巷三二號住處（以下簡稱精忠街住處），丁○○自
    九十六年十月中旬起至九十六年十一月間有撥打其住處00
    －0000000號電話三十幾次，且曾與丙○○一同至其
    上開住處，己○○自九十六年十一月中旬起有住在其精忠街
    住處，以及被告本身有施用海洛因，有毒品來源等情；(二)
    證人丙○○、丁○○於警詢、偵訊時之證述，用以證明被告
    有販賣第一級毒品海洛因之犯行；(三)證人己○○於警詢、
    偵訊之證詞，證明丁○○有與丙○○前往精忠街處找被告多
    次；(四)臺灣臺南地方法院九十七年度毒聲字第一八三號刑
    事裁定書一份，以資證明被告有施用海洛因，顯有毒品來源
    等事證，為其主要論據。
五、按被告以外之人於審判外之言詞或書面陳述，除法律有規定
    者外，不得作為證據，刑事訴訟法第一百五十九條第一項固
    定有明文。惟被告以外之人於審判外之陳述，雖不符刑事訴
    訟法第一百五十九條之一至第一百五十九條之四規定，而經
    當事人於審判程序同意作為證據，法院審酌該言詞陳述或書
    面陳述作成時之情況，認為適當者，亦得為證據；當事人、
    代理人或辯護人於法院調查證據時，知有第一百五十九條第
    一項不得為證據之情形，而未於言詞辯論終結前聲明異議者
    ，視為有前項之同意，同法第一百五十九條之五亦有明文。
    又被告以外之人於偵查中向檢察官所為之陳述，除顯有不可
    信之情況者外，得為證據；為同法第一百五十九條之一第二
    項所規定。同法第一百五十八條之三復規定：「證人、鑑定
    人依法應具結而未具結者，其證言或鑑定意見，不得作為證
    據」，其立法理由乃在擔保該證言或鑑定意見，係據實陳述
    或公正誠實之可信性。查證人丙○○、丁○○、己○○於偵
    查中具結證述之詞係屬於偵查中向檢察官所為之陳述，雖屬
    傳聞證據，惟現階段刑事訴訟法規定，檢察官代表國家偵查
    犯罪、實施公訴，依法有訊問被告、證人及鑑定人之權，實
    務運作時，檢察官於偵查中向被告以外之人所取得之陳述，
    原則上均能遵守法律規定，不致違法取供，且經法定具結程
    序以擔保其證言之可信性，其可信度極高，被告並未提出有
    何顯不可信之情形，是證人丙○○、丁○○、己○○於偵查
    中之證言，自得為證據。另本案所援引具傳聞性質之言詞或
    書面證據，關於證據能力，提示當事人及辯護人均對之表示
    無意見，亦未於本案言詞辯論終結前聲明異議，爭執無證據
    能力；本院審酌各該審判外供述證據及書面作成時之情況，
    製作當時之過程、內容、功能等情況，其取得並無違法情形
    ，具備合法可信之適當性保障，經綜合判斷，與本件犯罪待
    證事實，具有關連性，核無可信度明顯過低之情事，認具適
    當性，均得作為證據。
六、經查，檢察官起訴時所提出之證據方法，尚不足以使本院確
    信被告甲○○有販賣第一級毒品海洛因犯行：
(一)按施用毒品者指稱其向某人買受毒品之證詞，不得作為有罪
    判決之唯一證據，仍須調查其他必要之證據，以察其是否與
    事實相符；蓋毒品買受者之指證，其憑信性於通常一般人已
    有所懷疑，尚難確信其為真實之程度，況依毒品危害防制條
    例第17條之規定，其供出毒品來源因而破獲者，復得減輕其
    刑，則其指證之真實性猶有疑慮，是施用毒品者之指證，其
    真實性有待其他必要證據加以補強。所謂必要之補強證據，
    固不以證明販賣毒品犯罪構成要件之全部事實為必要，但以
    與施用者之指證具有相當之關聯性為前提，其經與施用者之
    指證綜合判斷，已達於確信其為真實之程度者，始得為有罪
    之認定（最高法院九十三年度臺上字第一一四七號、九十四
    年度臺上字第二○三三號等判決意旨參照）。
(二)證人丙○○於警、偵訊時雖均證稱先後於九十六年六月一日
    上午九時許、十月底上午九時許、十一月十七日上午九時許
    、十九日十二時許，由丁○○陪同一起前往被告精忠街住處
    ，向被告每次以一千元之代價購得一包海洛因，每次購得海
    洛因後即在該處施打，共購得四次等語（見警卷第十二頁；
    偵查卷第二九至三○頁、第四二至四三頁）；證人丁○○於
    警、偵訊時亦陳證稱其自九十六年十月十五日八時起至九十
    六年十一月二十日十四時止，以撥打被告住處00－000
    0000號電話向被告購買第一級毒品海洛因，並相約在被
    告精忠街住處或臺南市○○街交易，以每次一包一千元之代
    價，共向被告購得三十餘次等語（見警卷第十四、十五頁；
    偵查卷第二九至三一頁、四一至四三頁）。然依證人丁○○
    、丙○○警詢筆錄之記載（見警卷第十一頁反面、十四頁反
    面）可知，其二人均係為了參加毒品減害活動計畫而向員警
    自首施用毒品犯行，其等若因此供出毒品來源因而破獲者，
    依法得減輕其刑，則揆諸前開最高法院判決意旨之說明，其
    二人之指證之真實性非全然無疑。
(三)又被告甲○○於警、偵訊時即否認居住於臺南市○區○○街
    二五巷三二號，或曾與丁○○、丙○○在精忠街住處見面等
    情，其供陳：臺南市○○街九八之一號是伊丈母娘住處，而
    00－0000000號市內電話是裝設於上址，伊精忠街
    房子在九十六年五、六月間被查封，故遷移至丈母娘上開住
    處，丁○○撥打上開市內電話是找同住上址之己○○等語（
    見警卷第三頁反面；偵查卷第十七、十八頁），而觀之被告
    九十六年十二月二十五日警詢筆錄所載，員警於當日在被告
    旭日街住處前發現被告後，才由被告帶同員警前往精忠街住
    處搜索，並非在被告精忠街住處查獲被告，而被告於警詢時
    陳報之現住地址亦在臺南市○區○○街九八之一號（見警卷
    第一頁正反面），再上開00－0000000號市內電話
    自九十六年一月一日起至九十七年十二月十日期間係裝機於
    臺南市○○街九八之一號，有中華電信股份有限公司九十八
    年七月二十三日服字第○九八○○○○五五七號函附本院卷
    可稽。故證人丁○○、丙○○指證被告係在精忠街住處販賣
    第一級毒品海洛因之情節，亦非全然無疑，則被告警、偵訊
    之供述無從據為丁○○、丙○○證詞之佐證。檢察官起訴書
    記載被告供承其自九十六年五、六月起即遷至精忠街住處，
    且有與丁○○以00－0000000電話聯繫等情，與卷
    證資料不符。
(四)至於證人己○○於偵查中之證詞僅能證明證人丁○○、丙○○有前往被告旭日街住處向被告借錢，並未見過被告有販賣
    第一級毒品海洛因予丁○○、丙○○之行為（見偵查卷第十
    九、二十頁）；又臺灣臺南地方法院九十七年度毒聲字第一
    八三號刑事裁定書僅能證明被告有施用第一級毒品海洛因犯
    行（見原審卷一第七四頁），均不能作為被告有販賣第一級
    毒品海洛因之佐證。縱己○○曾證述：伊知道被告有去精忠
    街住處，久久會去一次，也曾到精忠街住處找被告等語（見
    原審卷一第八頁），僅能證明被告偶而會去，不足以證明被
    告即在該處販賣毒品。
(五)綜上，本件檢察官所提出之事證，僅有證人丁○○、丙○○
    分別於警詢、偵訊中對被告不利之證詞，且其等陳述被告係
    在精忠街住處販賣第一級毒品海洛因，尚有疑慮之處，故其
    等證詞之真實性有待其他必要證據加以補強，始能供本院達
    於確信其為真實之程度而據為被告有罪之認定。
七、次查，經本院調查證據之結果，證人丁○○、丙○○之證詞
    有矛盾及與卷附其餘事證不符之情形，尚難遽採：
(一)證人丙○○上述所證向被告購買海洛因，與其於原審所供述
    認識被告日期，及丁○○證稱認識被告日期不符：
  1.證人丙○○於警詢、偵訊時均證稱丁○○於九十六年六月一
    日、十月底、十一月十七日、十九日陪同前往被告精忠街住
    處向被告購買海洛因，惟嗣於原審審理時則具結分別證稱：
    伊在九十六年年尾時才認識被告（見原審卷一第一一四頁）
    ；於九十六年十一月二十日製作警詢筆錄前約一個月（即九
    十六年十月左右）才認識被告（見原審卷一第一三五、一三
    六頁）；丁○○四次陪同前往向被告購買海洛因都是在九十
    六年年尾（見原審卷一第一二○頁）等各語，即與其前開警
    詢、偵訊所述向被告購買第一級毒品海洛因之期日有異。
  2.若如證人丙○○及丁○○於警、偵訊所述，在前述四個期日
    ，丁○○均陪同丙○○前往向被告購買海洛因，則丁○○早
    於九十六年六月一日即認識被告，惟證人丁○○於原審證稱
    其於九十六年年尾時才認識被告（見原審卷一第一四一頁）
    。
(二)證人丁○○嗣於原審審理時證述，就其與被告交易海洛因之
    情節，與其於警詢及偵訊所述亦有出入：
  1.證人丁○○證稱是先用公用電話打被告精忠街住處○六－0
    000000電話後，再到被告精忠街住處或大武街交易，
    惟於原審則改稱是先打證人己○○之手機後，由己○○載其
    前去被告精忠街住處或旭日街住處買海洛因等語（見原審卷
    一第一四三、一四四、一四五頁）。
  2.證人丁○○於警、偵訊時證稱其都是到被告精忠街住處或大
    武街向被告購買海洛因，丙○○只有陪同前往一次（見偵查
    卷第四二、四三頁），嗣於原審則改稱其未曾自己前往向被
    告購買海洛因，不是丙○○就是己○○陪同去精忠街或旭日
    街，與丙○○一起去有十四、十五次（見原審卷一第一四七
    頁），嗣經原審提示警詢筆錄，詢問其所述為何不一致後，
    復改稱應係前往被告大武街及精忠街住處購買海洛因，在該
    二處所各約購買十至十五次，未曾前往旭日街購買（見原審
    卷一第一五六、一五七頁），復再改稱只能確定精忠街住處
    ，另一個交易地點不能確定，大概是旭日街等語（見原審卷
    一第一五八至一六○頁）。是證人丁○○就向被告購買毒品
    之地點，及與何人一同前往之情節所述，前後一再反覆，難
    令置信。
(三)證人丁○○、丙○○證述在被告精忠街住處向被告購買海洛
    因，及證人丁○○證稱撥打被告精忠街住處00－0000
    000電話與其交易，與證人所述及本院調查之事證不符：
  1.證人己○○於警詢及原審證稱被告係住在旭日街（見警卷第
    八至十頁；原審一卷第二二九、二三○頁），及證人戊○○
    於原審證稱其自九十六年八、九月起都是到被告旭日街家中
    找被告（見原審卷一第八七、九三頁）等語，而○六－00
    00000號市內電話之裝機及帳寄地址為臺南市○區○○
    街八八號九樓之二，並非被告精忠街住處，有中華電信股份
    有限公司臺南營運處服務中心九十七年十二月十五日服字第
    ○九七○○○○八四○號函文在卷可稽（見原審卷一第二○
    六、二○七頁），堪認被告至遲於九十六年八、九月以後即
    住在旭日街，且00－0000000係其在旭日街住處使
    用之電話，則證人丁○○、丙○○所述，係在精忠街住處向
    被告購買海洛因，核與事實不符。
  2.證人丁○○於原審另證稱其係先撥打己○○行動電話後，由
    己○○載其去被告精忠街住處找被告購買海洛因，惟證人己○○則證稱其未曾在被告精忠街住處看過丁○○等語（見原
    審卷一第二三七頁）。
  3.再經原審向國立成功大學醫學院附設醫院函詢被告傷情，據
    該院函覆稱：甲○○曾於九十六年四月十三日前往該院急診
    ，診斷結果為頸部脊髓損傷併四肢無力，當時病歷記載下肢
    肌力為三分，會影響其行走能力，嗣被告於九十六年四月二
    十一日出院，當時行走時步態不穩，須輔助工具或家屬扶持
    ，不能自己騎機車，但應該可以由他人載；被告出院後分別
    於九十六年四月二十四日、五月八日、九十七年五月十五日
    、七月二十四日門診，最後一次門診（九十七年七月二十四
    日）病患可緩慢自行行走，有時要扶牆壁，或他人扶持，理
    論上不能騎機車，但病患若不顧本人或他人安危，可以勉強
    騎機車，但很危險，讓他人載則沒有問題等語，有該院九十
    八年二月二十四日成附醫復字第○九八○○○三二三六號函
    暨附件病患診療資料摘錄表（見原審卷二第五頁至第九三頁
    ）在卷可按。憑此，則被告於腿部受有前述傷害而影響其行
    動能力之情形下，是否能在甫出院後約二個月之九十六年六
    月一日，即開始販賣海洛因予丙○○，或於旭日街住處接獲
    丁○○電話後，前往精忠街住處交易毒品，均有疑慮。
八、綜合上開各節，被告甲○○堅詞否認犯行，且丁○○、丙○○之證詞復有前述予盾及可疑之處，其等憑信性已屬薄弱，
    此外，復欠缺補強證據以資佐證被告確有前述犯行，其證明
    自難謂已達一般人可確信其為真實，亦即已超越合理懷疑之
    程度，本院尚無從據為被告有罪之確信，被告辯無上開犯行
    ，尚堪採信，此外，復無其他證據足以證明被告確有公訴人
    所指之販賣第一級毒品海洛因犯行，應認為不能證明被告犯
    罪。
九、原審因而諭知被告此部分無罪，並無不合。檢察官上訴意旨
    仍執前詞指摘原判決諭知被告無罪為不當，非有理由，應予
    駁回。
據上論結，應依刑事訴訟法第三百六十八條，判決如主文。
本案經檢察官郭珍妮到庭執行職務。
中    華    民    國    98    年    9     月     3     日
                  刑事第四庭    審判長法  官  吳志誠
                                      法  官  陳珍如
                                      法  官  高明發
以上正本證明與原本無異。
檢察官如不服本判決應於收受本判決後十日內向本院提出上訴書
，其未敘述上訴理由者並得於提起上訴後十日內向本院補提理由
書。
                                      書記官  黃子起
中    華    民    國    98    年    9     月     4     日


司法院資訊處製作；財團法人民間司法改革基金會備份。
